---
title: "Analyse exclosure experiment"
author: "Hans Van Calster"
date: "11 juni 2018"
output: html_document
---

```{r setup, include=FALSE}
library(knitr)
opts_chunk$set(echo = TRUE)
options(stringsAsFactors = FALSE)
```

```{r}
library(tidyverse)
library(readxl)
library(brms)
library(rprojroot)
```

## Gegevens

```{r}
alle_data <- read_excel(
  path = find_root_file(
    "data/exclosure_experiment.xlsx",
    criterion = is_git_root),
  sheet = "allData") 
selectie_data <- read_excel(
    path = find_root_file(
    "data/exclosure_experiment.xlsx",
    criterion = is_git_root),
    sheet = "datselect")
sedimentatie <- read_excel(
    path = find_root_file(
    "data/exclosure_experiment.xlsx",
    criterion = is_git_root),
    sheet = "sedimentatie")
om <- read_excel(
    path = find_root_file(
    "data/exclosure_experiment.xlsx",
    criterion = is_git_root),
    sheet = "OM")
d50 <- read_excel(
    path = find_root_file(
    "data/exclosure_experiment.xlsx",
    criterion = is_git_root),
    sheet = "D50")
```

```{r}
alle_data %>%
  count(Species, Treat_check, Plot_Nr, Date_sample) %>%
  arrange(Species, Treat_check, Date_sample) %>%
  kable()
```

```{r}
sedimentatie_per_plot_datum <- sedimentatie %>%
  group_by(Plot_Nr, Datum, Staalname) %>%
  summarise(gemiddelde_hoogte = mean(Hoogte),
            .groups = "drop_last") %>%
  rename(datum_sediment = Datum) %>%
  ungroup()
```

```{r}
covariaten <- om %>% 
  rename(datum_om = Datum) %>%
  full_join(d50, 
            by = c("Plot_Nr", "Treat_check", "Staalname")) %>%
  full_join(sedimentatie_per_plot_datum,
            by = c("Plot_Nr", "Staalname"))
```

Welke variabele is microphytobenthos?

## Verkenning

ratio: zeer kleine getallen.
Herschalen?

```{r}
per_plot_datum <- alle_data %>%
  filter(Species == "Oligochaeta") %>%
  group_by(Species, Treat_check, Plot_Nr, Staalname, Date_sample) %>%
  # ik rond het aantal af om terug gehele getallen te bekomen (nodig voor poisson modellen)
  summarise(gemiddeld_aantal = round(mean(Aantal, na.rm = TRUE), 0),
            gemiddeld_afdw = mean(AFDW, na.rm = TRUE),
            ratio_afdw_aantal =  gemiddeld_afdw / gemiddeld_aantal) %>%
  ungroup()
```

```{r}
per_plot_datum %>%
  gather("respons", "waarde", contains("gemiddeld"), contains("ratio")) %>%
  ggplot(aes(x = Date_sample, y = waarde)) +
  geom_line(aes(group = Plot_Nr), alpha = 0.5) + 
  geom_smooth() +
  facet_grid(respons ~ Treat_check, scales = "free_y")
```

```{r}
covariaten %>%
  gather("covariaat", "waarde", D50, Omperc, gemiddelde_hoogte) %>%
  ggplot(aes(x = datum_om, y = waarde)) + 
  geom_line(aes(group = Plot_Nr), alpha = 0.5) + 
  geom_smooth() +
  facet_grid(covariaat ~ Treat_check, scales = "free_y")
```

## Analyse 1: alle tijdspunten

-   analyse enkel voor Species=Oligochaeta
-   Dependent vars: Aantal, AFDW (ash free dry weight) en hun ratio (AFDW/Aantal)
-   Random var: Exclosure nr (nummer van 1-35)
-   Independent vars: Treatment (genest in excl nr), Datum (best als continue denk ik)
-   covariabelen: variëren mee tijdens exp, dus voor elk tijdspunt andere waarde (D50 (maat voor korrelgrootte), OM% (percentage organisch materiaal), sedimentatiehoogte

```{r}
analyse_data <- per_plot_datum %>%
  left_join(covariaten,
            by = c("Treat_check", "Plot_Nr", "Staalname")) %>%
  mutate(day_of_year = lubridate::yday(Date_sample),
         Staalname = factor(Staalname, ordered = TRUE))
```

Loopt dit experiment nog door?
Of blijft het bij data uit 2017.

### Gemiddeld aantal Oligochaeta per plot

```{r}
a1_aantal <- brm(gemiddeld_aantal ~ Staalname * Treat_check + (1 | Plot_Nr), 
                 data = analyse_data,
                 family = poisson(),
                 cores = 4,
                 save_pars = save_pars(all = TRUE))
```

T0 rekening mee houden ?

s(..., by = Treat_check) werkt niet?

Of Staalname in het model als geordende factor

```{r}
summary(a1_aantal)
```

```{r}
plot(conditional_effects(a1_aantal), ask = FALSE)
```

```{r}
a1_aantal_2 <- brm(gemiddeld_aantal ~ 
                     (Staalname + Treat_check + gemiddelde_hoogte)^2 +
                     (1 | Plot_Nr), 
                 data = analyse_data,
                 family = poisson(),
                 cores = 4,
                 save_pars = save_pars(all = TRUE))
```

```{r}
summary(a1_aantal_2)
```

Modellen vergelijken

```{r}
loo(a1_aantal, a1_aantal_2, moment_match = FALSE)
```

### AFDW

Als distributie kan je hier een gamma distributie of lognormale distributie veronderstellen

### AFDW / aantal

Als distributie kan je hier een gamma distributie of lognormale distributie veronderstellen

## Analyse 2

Hoe definieer je eindpunt?

-   Analyse enkel voor Species=Oligochaeta
-   Dependent vars: Aantal, AFDW (ash free dry weight) en hun ratio (AFDW/Aantal)
-   Random var: Exclosure nr (nummer van 1-35)
-   Independent vars: Treatment (genest in excl nr)
-   Covars: D50, OM%, Microphytobenthos

## Analyse 3

```{r}
analyse_ba <- analyse_data %>% 
  filter(Staalname %in% c("T0", "T7"))
```

### Aantal

```{r}
a3_aantal <- brm(gemiddeld_aantal ~ 
                   (Staalname + Treat_check +  gemiddelde_hoogte)^2 + # omvat alle tweewegsinteracties
                   (1|Plot_Nr),
                 data = analyse_ba,
                 family = poisson())
```

```{r}
summary(a3_aantal)
```

```{r}
plot(marginal_effects(a3_aantal), ask = FALSE)
```

```{r}
## only plot the marginal interaction effect for some interaction
## for different values of gemiddelde_hoogte
conditions <- data.frame(gemiddelde_hoogte = c(5, 15, 25))

plot(marginal_effects(a3_aantal, effects = "Staalname:Treat_check", 
                      conditions = conditions))
```

```{r}
# bv manueel berekenen van enkele effecten ter controle (obv waarden in summary)
# voor de interactie tussen staalname en treatment, standaard worden de andere variabelen op gemiddelde waarde gehouden
gemiddelde <- analyse_ba %>% summarise(mean = mean(gemiddelde_hoogte)) %>% pull
exp(6.21 - 0.03 - 0.11 * gemiddelde  - 0.06 * gemiddelde) #13M
exp(6.21 - 0.03 - 2.02 - 0.11 * gemiddelde  + 0.7 - 0.06 * gemiddelde + 0.13 * gemiddelde) #T7 + 2M
exp(6.21 - 0.03 - 2.61 - 0.11 * gemiddelde  + 1.19 - 0.06 * gemiddelde + 0.16 * gemiddelde) #T7 + C


```

testen van een hypothese bv: Is het aantal in treatment 13M op T7 \> treatment C13M op T7?

```{r}
parnames(a3_aantal)
hyp <- hypothesis(
  x = a3_aantal,
  "Intercept + StaalnameT7 > Intercept + Treat_checkC13M + StaalnameT7 + StaalnameT7:Treat_checkC13M + Treat_checkC13M:gemiddelde_hoogte",
  class = "b")
hyp

```

```{r}
plot(hyp)
```

# Analyse mengstaal MZB (*toegevoegd 2022-14-01*)

```{r}
alle_data %>%
  ggplot() + 
  geom_point(aes(x = Plot_Nr, y = AFDW, colour = Staalname, shape = Species)) +
  coord_flip() + 
  facet_grid(cols = vars(Treat_check))
```

```{r}
alle_data %>%
  group_by(Plot_Nr, Staalname, Treat_check) %>%
  summarise(aantal_subsamples = n(),
            gemid_afdw = mean(AFDW, na.rm = TRUE),
            sd_afdw = sd(AFDW, na.rm = TRUE),
            median_afdw = median(AFDW, na.rm = TRUE),
            mad_afdw = mad(AFDW, na.rm = TRUE)) -> afdw_stats

```

Variantie neemt toe met gemiddelde (pleit inderdaad voor gamma verdeling ipv lognormale).

```{r}
afdw_stats %>%
  ggplot() + 
  geom_point(aes(x = gemid_afdw, y = sd_afdw^2,
                 colour = Staalname))
```

```{r}
afdw_stats %>%
  ggplot() +
  geom_density(aes(x = sd_afdw / gemid_afdw,
                   colour = Staalname))
```

```{r}
alle_data %>%
  group_by(Plot_Nr, Staalname, Treat_check) %>%
  slice_sample(n = 1) %>%
  group_by(Treat_check) %>%
  summarize(var_afdw = var(AFDW, na.rm = TRUE))

alle_data %>%
  group_by(Plot_Nr, Staalname, Treat_check) %>%
  summarize(AFDW = mean(AFDW, na.rm = TRUE)) %>%
  group_by(Treat_check) %>%
  summarize(var_afdw = var(AFDW, na.rm = TRUE))



```

```{r}
m_afdw <- brm(AFDW ~ Treat_check + (1 | code),
              data = alle_data,
              family = gaussian(),
              backend = "cmdstanr",
              cores = 4,
              silent = 2)
```

```{r}
performance::variance_decomposition(m_afdw)
```
