---
bibliography: moneos.bib
---

# Resultaten

## Inschatting tonnage droge massa macrozoöbenthos (totaal + foutenmarge)

```{r benthos-afdw}
benthos <- read_vc(file = "benthos",
                   root = find_root_file("data",
                                         criterion = is_git_root))

benthos_afdw <- benthos %>%
  mutate(survey = ifelse(grepl("raai", .$campagne.y), "raai", "spatial")) %>%
  group_by(survey, campagne.x, campagne.y, staal, staalcode, jaar, datum.x,
           datum.y, real_X, real_Y, Z, geomorf, ecotoop_werkelijk,
           ecotoop_gepland, SalZone, Vallei_deel, Omessegment, KRWzone) %>%
  summarise(tot_aantal = sum(aantal),
            tot_afdw = sum(AFDW),
           .groups = "drop")
```

```{r eval=FALSE}
# mogelijke fouten in de data:
benthos_afdw %>%
  filter(str_extract(campagne.x, "SP\\d{2}") !=
           str_extract(campagne.y, "SP\\d{2}")) %>%
  select(staal, survey, campagne.x, campagne.y, jaar, datum.x, datum.y)
# verschillend jaartal in campagne.x en campagne.y
# variabele jaar komt overeen met campagne.y en is conform datum.x en datum.y
# dus best variabelen jaar en survey gebruiken (niet campagne.x)

# staal waar real_X 0 is en metadata ontbreken
benthos_afdw %>%
  filter(real_X == 0)
# uit mail Frank: DG18_23 is een bestaand benthosstaal (zie benthosdata -niet
# weggevallen of verlegd dus) in matig diep subtidaal genomen.
```

```{r ecotoop, warning=FALSE}
layers <- st_layers(gdrive_gdb_path)

ecotoop <- read_sf(gdrive_gdb_path,
                   layer = layers$name[1]) %>%
  st_cast("MULTIPOLYGON") %>%
  mutate(ecotoop_werkelijk = recode(as.factor(Ecotoop),
                                    "breuksteen" = "hard substraat",
                                    "hard antropogeen" = "hard substraat",
                                    "hoog slik" = "hoge slikzone",
                                    "middelhoog slik" = "middelhoge slikzone",
                                    "laag slik" = "lage slikzone",
                                    "intertidaal" = "slik"),
         KRWzone = recode(as.factor(KRWzone),
                          "TijarmZwijnaarde" = "Tijarm-Zwijnaarde"),
         KRWzone = replace_na(KRWzone, "Getijdedijle en -zenne")
         )
```

```{r benthos-ecotoop}
benthos_afdw_ecotoop <- benthos_afdw %>%
  st_as_sf(coords = c("real_X", "real_Y"), crs = 31370) %>%
  st_join(ecotoop %>%
            select(-KRWzone, -SalZone),
          left = FALSE,
          suffix = c(".benthos", ".ecotoop"))
```

```{r eval=FALSE}
# probleemgevallen met verschillende ecosysteem_werkelijk
benthos_afdw_ecotoop %>%
  filter(as.character(ecotoop_werkelijk.benthos) !=
           as.character(ecotoop_werkelijk.ecotoop)) %>%
  select(jaar, staal, starts_with("ecotoop"))
```

Enkel Zeeschelde, Rupel en Durme / geen raaien / enkel intertidaal

Berekening stratum weight = 1/inclusiekans

Inclusiekans = stratum_n \* opp_per_staal_m2 / stratum_opp_m2

```{r benthos-afdw-spatial}
#diameter = 4.5 cm
opp_per_staal_m2 <- pi * (4.5 / 100) ^ 2 / 4


benthos_afdw_ecotoop %>%
  select(jaar, survey, staal, staalcode, tot_afdw, tot_aantal,
         ecotoop_werkelijk.benthos,
         KRWzone,
         SalZone,
         Vallei_deel,
         Naam,
         stratum_opp_m2 = Shape_Area) %>%
  filter(survey == "spatial",
         Naam %in% c("Zeeschelde", "Durme"),
         !str_detect(ecotoop_werkelijk.benthos, "subtidaal")) %>%
  group_by(jaar, KRWzone, ecotoop_werkelijk.benthos) %>%
  mutate(stratum_n = n(),
         stratum_weight = stratum_opp_m2 / (opp_per_staal_m2 * stratum_n)
         ) %>%
  arrange(jaar, KRWzone, ecotoop_werkelijk.benthos, staal) %>%
  ungroup() -> benthos_afdw_spatial
```

(ref:schattingen) Schatting van tonnages biomassa MZB in de intertidale zone van de Zeeschelde en Durme opgesplitst per jaar.

```{r schattingen}
# data.frame maken met alle survey design variabele en responsvariabelen
benthos_design <- benthos_afdw_spatial %>%
  as_survey_design(strata = c(KRWzone, ecotoop_werkelijk.benthos),
                   weights = stratum_weight)

# https://cran.r-project.org/web/packages/srvyr/vignettes/srvyr-vs-survey.html
# Horvitz-Thomson type schatters
benthos_design %>%
  group_by(jaar) %>%
  summarize(mzb_tonnage = survey_total(
    x = tot_afdw / 1e6,
    na.rm = TRUE,
    vartype = "ci",
    level = 0.95)) %>%
  kable(digits = 1, caption = "(ref:schattingen)")

# ofwel droge stof via zero-inflated lognormal distributie?
# cf examples in ?survey::svymle (voor censored lognormal)
# censored kan eventueel ook een optie zijn: alle nullen beschouwen als
# links-gecensureerde data met kleine cutoff
# zie ook ?survey::svysurvreg
```

(ref:schattingen-subtargets) Schatting van tonnages biomassa MZB in de intertidale zone van de Zeeschelde en Durme opgesplitst per jaar en saliniteitszone.

```{r schattingen-subtargets}
# https://cran.r-project.org/web/packages/srvyr/vignettes/srvyr-vs-survey.html
# Horvitz-Thomson type schatters
benthos_design %>%
  group_by(jaar, SalZone) %>%
  summarize(mzb_tonnage = survey_total(
    x = tot_afdw / 1e6,
    na.rm = TRUE,
    vartype = "ci",
    level = 0.95)) %>%
  kable(digits = 1, caption = "(ref:schattingen-subtargets)")


# ofwel droge stof via zero-inflated lognormal distributie?
# cf examples in ?survey::svymle (voor censored lognormal)
# censored kan eventueel ook een optie zijn: alle nullen beschouwen als
# links-gecensureerde data met kleine cutoff
# zie ook ?survey::svysurvreg
```

## Vergelijking raaien met gestratificeerde aselecte steekproef

In eerste stap veronderstellen we foutief dat de raaigegevens komen van een gestratificeerde aselecte steekproef.

```{r benthos-afdw-raai}
benthos_afdw_ecotoop %>%
  select(jaar, survey, staal, staalcode, tot_afdw, tot_aantal,
         ecotoop_werkelijk.benthos,
         KRWzone,
         SalZone,
         Vallei_deel,
         Naam,
         stratum_opp_m2 = Shape_Area) %>%
  filter(survey == "raai",
         Naam %in% c("Zeeschelde", "Durme"),
         !str_detect(ecotoop_werkelijk.benthos, "subtidaal")) %>%
  group_by(jaar, KRWzone, ecotoop_werkelijk.benthos) %>%
  mutate(stratum_n = n(),
         stratum_weight = stratum_opp_m2 / (opp_per_staal_m2 * stratum_n)
         ) %>%
  arrange(jaar, KRWzone, ecotoop_werkelijk.benthos, staal) %>%
  ungroup() -> benthos_afdw_raai
```

```{r}
benthos_afdw_raai %>%
  st_drop_geometry() %>%
  distinct(jaar, ecotoop_werkelijk.benthos, KRWzone, SalZone, stratum_n) %>%
  kable(caption = "Gerealiseerde steekproefgroottes per stratumcombinatie op basis van enkel de raaigegevens.")
```

(ref:schattingen-raai) Vertekende schattingen van de tonnages op basis van de raaigegevens en een foutieve veronderstelling dat de data onafhankelijke en aselect zijn.

```{r schattingen-raai}
# data.frame maken met alle survey design variabele en responsvariabelen
benthos_raai_design <- benthos_afdw_raai %>%
  as_survey_design(strata = c(KRWzone, ecotoop_werkelijk.benthos),
                   weights = stratum_weight)


benthos_raai_design %>%
  group_by(jaar) %>%
  summarize(mzb_tonnage = survey_total(
    x = tot_afdw / 1e6,
    na.rm = TRUE,
    vartype = "ci",
    level = 0.95)) %>%
  kable(digits = 1, caption = "(ref:schattingen-raai)")
```

Wellicht sterk vertekende schattingen (overschatting vermits vooral in beste gebieden).
