---
bibliography: moneos.bib
---

# Resultaten

## Inschatting tonnage droge biomassa macrozoöbenthos via gestratificeerde aselecte steekproef

```{r svytotal-jaar}
# data.frame maken met alle survey design variabele en responsvariabelen
benthos_design <- benthos_afdw_spatial %>%
  as_survey_design(strata = c(KRWzone, ecotoop_werkelijk.benthos),
                   weights = stratum_weight)

# https://cran.r-project.org/web/packages/srvyr/vignettes/srvyr-vs-survey.html
# Horvitz-Thompson type schatters
benthos_design %>%
  group_by(jaar) %>%
  summarize(
    n = n(),
    totopp_km2 = sum(unique(stratum_opp_m2)) / 1e6,
    mzb_tonnage = survey_total(
    x = tot_afdw / 1e6,
    na.rm = TRUE,
    vartype = "ci",
    level = 0.95)) %>%
  mutate(methode = "Horvitz-Thompson") -> svytotal_jaar
```

```{r svytotal-salzone}
# https://cran.r-project.org/web/packages/srvyr/vignettes/srvyr-vs-survey.html
# Horvitz-Thompson type schatters
benthos_design %>%
  group_by(jaar, SalZone) %>%
  summarize(
        n = n(),
        totopp_km2 = sum(unique(stratum_opp_m2)) / 1e6,
        mzb_tonnage = survey_total(
          x = tot_afdw / 1e6,
          na.rm = TRUE,
          vartype = "ci",
          level = 0.95)) %>%
  mutate(methode = "Horvitz-Thompson") -> svytotal_salzone
```

```{r svymle, eval=FALSE}
# ofwel droge stof via hurdle gamma distributie?
# cf examples in ?survey::svymle (voor censored lognormal)
# censored kan eventueel ook een optie zijn: alle nullen beschouwen als
# links-gecensureerde data met kleine cutoff
# zie ook ?survey::svysurvreg

# not working
# in terms of linear predictors (lp)
loglike_hurdle_gamma <- function(y, lp_shape, lp_rate, lp_hu) {
  hu <- plogis(lp_hu)
  shape <- exp(lp_shape)
  rate <- exp(lp_rate)
  ifelse(y == 0,
         dbinom(1, 1, hu, log = TRUE),
         dbinom(0, 1, hu, log = TRUE) +
           dgamma(y, shape = shape, rate = rate, log = TRUE)
  )
}

# derivatives with respect to hu, shape and rate

d_lp_shape <- function(y, lp_shape, lp_rate, lp_hu) {
  hu <- plogis(lp_hu)
  shape <- exp(lp_shape)
  rate <- exp(lp_rate)
  d_shape <- ifelse(
    y == 0,
    - (1 - y) / (1 - hu),
    y / hu +
      exp(-rate * y) * y^(shape - 1) * rate^shape / gamma(shape) *
      (log(rate) + log(y) - digamma(shape))
  )
  return(d_shape * shape)
}

d_lp_rate <- function(y, lp_shape, lp_rate, lp_hu) {
  hu <- plogis(lp_hu)
  shape <- exp(lp_shape)
  rate <- exp(lp_rate)
  d_rate <- ifelse(
    y == 0,
    - (1 - y) / (1 - hu),
    y / hu +
      y^(shape - 1) / gamma(shape) * exp(-rate * y) * rate^(shape - 1)
    * (shape - y * rate)
    )
  return(d_rate * rate)
}

d_lp_hu <- function(y, lp_shape, lp_rate, lp_hu) {
  hu <- plogis(lp_hu)
  d_hu <- y / hu - (1 - y) / (1 - hu)
  return(d_hu * (1 / hu + 1 / (1 - hu)) ^ (-1))
}

gradient_hurdle_gamma <- function(y, lp_shape, lp_rate, lp_hu) {
  return(
    cbind(
      d_lp_shape(y, lp_shape, lp_rate, lp_hu),
      d_lp_rate(y, lp_shape, lp_rate, lp_hu),
      d_lp_hu(y, lp_shape, lp_rate, lp_hu)
      )
    )
}

m <- svymle(
  loglike = loglike_hurdle_gamma,
  gradient = gradient_hurdle_gamma,
  design = benthos_design,
  method = "Nelder-Mead",
  formulas = list(~tot_afdw,
                  lp_shape = ~ 0 + jaar,
                  lp_rate = ~ 0 + jaar,
                  lp_hu = ~ 0 + jaar),
  start = list(c(0.5, 0),
               c(0.5, 0),
               c(0.1, 0)
  ),
  control = list(maxit = 10000),
  na.action = "na.omit"
)


summary(m)

# see also https://github.com/strengejacke/sjstats/blob/master/R/svyglmzip.R

# need predict method to obtain population total estimates, but no method for
# svymle


# from ?svymle The usual variance estimator for MLEs in a survey sample is a
# `sandwich' variance that requires the score vector and the information matrix.
# It requires only sampling assumptions to be valid (though some model
# assumptions are required for it to be useful).
# This is the stderr="robust" option, which is available only when the gradient
# argument was specified.
data.frame(est = coef(m), se = SE(m)) %>%
  rownames_to_column(var = "parameter") %>%
  separate(parameter, into = c("parameter", "jaar"), sep = ".jaar")

# combine with var-covar matrix to calculate CI on overall mean?
m$sandwich
all.equal(SE(m), sqrt(diag(m$sandwich)))
samples <- MASS::mvrnorm(n = 1e5, mu = coef(m), Sigma = m$sandwich)

mle_summary <- samples %>%
  as_tibble() %>%
  mutate(
    log_zero_part.2018 = log(1 - plogis(lp_hu.jaar2018)),
    log_gamma_part.2018 = log(exp(lp_shape.jaar2018) / exp(lp_rate.jaar2018)),
    sum_logparts.2018 = log_zero_part.2018 + log_gamma_part.2018,
    log_zero_part.2019 = log(1 - plogis(lp_hu.jaar2019)),
    log_gamma_part.2019 = log(exp(lp_shape.jaar2019) / exp(lp_rate.jaar2019)),
    sum_logparts.2019 = log_zero_part.2019 + log_gamma_part.2019
    ) %>%
  select(starts_with("sum")) %>%
  pivot_longer(cols = everything()) %>%
  separate(name, c("name", "jaar"), sep = "\\.") %>%
  group_by(jaar) %>%
  summarize(y = exp(median(value)) /
              opp_per_staal_m2,
            ymin = exp(quantile(value, 0.025)) /
              opp_per_staal_m2,
            ymax = exp(quantile(value, 0.975)) /
              opp_per_staal_m2,
            y_alternative = mean(exp(value) / opp_per_staal_m2))

# gram per m2
mle_summary

# vergelijk met:
benthos_design %>%
  group_by(jaar) %>%
  summarize(
    n = n(),
    mzb_gram_per_m2 = survey_mean(
    x = tot_afdw / opp_per_staal_m2,
    na.rm = TRUE,
    vartype = "ci",
    level = 0.95))
# er zit zeker nog iets fout
```

```{r replicate-weights}
# using replicate weights on a hurdle-gamma regression
benthos_design_repl <- as.svrepdesign(benthos_design)

hg_optim <- withReplicates(
  benthos_design_repl,
  quote(
    glmmTMB(tot_afdw  ~ 0 + jaar,
            family = ziGamma(link = "log"),
            ziformula = ~ 0 + jaar,
            dispformula = ~ 0 + jaar,
            data = model.frame(design),
            weights = .weights,
            se = TRUE,
            na.action = na.omit,
            control = glmmTMBControl(
              optimizer = optim,
              optArgs = list(method = "BFGS")
            ))$fit$par),
  return.replicates = TRUE
)
totopp <- sum(unique(benthos_design$variables$stratum_opp_m2))

hg_optim_estimates <- hg_optim %>%
  as_tibble() %>%
  mutate(param = rep(c("conditional", "hurdle", "dispersion"), each = 2),
         jaar = rep(c("2018", "2019"), times = 3)) %>%
  pivot_wider(id_cols = c(jaar),
              names_from = c(param),
              values_from = c(theta, SE)) %>%
  mutate(overall_mean = (1 - plogis(theta_hurdle)) * exp(theta_conditional),
         mzb_tonnage = overall_mean / opp_per_staal_m2 * totopp / 1e6)

hg_optim_sigma <- attr(hg_optim$theta, which = "var")
hg_optim_mean <- hg_optim$theta

hg_samples <- MASS::mvrnorm(n = 1e5, mu = hg_optim_mean, Sigma = hg_optim_sigma)
colnames(hg_samples) <- paste0(colnames(hg_samples), c(".2018", ".2019"))

hg_summary <- hg_samples %>%
  as_tibble() %>%
  mutate(
    epred.2018 = (1 - plogis(betazi.2018)) * exp(beta.2018),
    epred.2019 = (1 - plogis(betazi.2019)) * exp(beta.2019),
    ) %>%
  select(starts_with("epred")) %>%
  pivot_longer(cols = everything()) %>%
  separate(name, c("name", "jaar"), sep = "\\.") %>%
  group_by(jaar) %>%
  mean_qi(value)
# convert to tonnes
n_samples <- benthos_design$variables %>%
  count(jaar)

hg_summary %>%
  mutate(across(where(is.double) & !.width,
         ~ .x / opp_per_staal_m2 * totopp / 1e6),
         totopp_km2 = totopp / 1e6,
         methode = "hg_replicated") %>%
    inner_join(n_samples, by = "jaar") %>%
  rename(mzb_tonnage = value,
         mzb_tonnage_low = .lower,
         mzb_tonnage_upp = .upper) -> hg_replicated_jaar
```

```{r replicate-weights-salzone, warning=FALSE, message=FALSE}
hg_salzone <- withReplicates(
  design = benthos_design_repl,
  quote(glmmTMB(tot_afdw  ~ 0 + jaar:SalZone,
            family = ziGamma(link = "log"),
            ziformula = ~ 0 + jaar:SalZone,
            dispformula = ~ 0 + jaar:SalZone,
            data = model.frame(design),
            weights = .weights,
            se = TRUE,
            na.action = na.omit
            ,
            control = glmmTMBControl(
              optimizer = optim,
              optArgs = list(method = "BFGS", maxit = 20000)
            )
        )$fit$par
      ),
  return.replicates = TRUE
)
#BFGS did not converge... nor did default algorithm. Really a problem or false?

hg_salzone_sigma <- attr(hg_salzone$theta, which = "var")
hg_salzone_mean <- hg_salzone$theta


hg_salzone_samples <- MASS::mvrnorm(n = 1e5,
                                    mu = hg_salzone_mean,
                                    Sigma = hg_salzone_sigma)
colnames(hg_salzone_samples) <- paste0(
  colnames(hg_salzone_samples),
  paste0(
    c("_2018_", "_2019_"),
    rep(make.names(unique(benthos_design$variables$SalZone)), each = 2)))

hg_salzone_samples <- hg_salzone_samples %>%
  as_tibble() %>%
  mutate(sample = row_number()) %>%
  pivot_longer(-sample) %>%
  separate(name, c("par", "jaar", "SalZone"), sep = "_")

hg_salzone_summary <- hg_salzone_samples %>%
  pivot_wider(names_from = par, values_from = value) %>%
  mutate(
    epred = (1 - plogis(betazi)) * exp(beta)) %>%
  group_by(jaar, SalZone) %>%
  mean_qi(epred)

# convert to tonnes
jointable_salzone <- benthos_design_repl$variables %>%
  group_by(jaar, SalZone) %>%
  summarize(n = n(),
            totopp = sum(unique(stratum_opp_m2)))

hg_salzone_summary %>%
  mutate(SalZone = str_replace_all(SalZone, "\\.", " ")) %>%
  inner_join(jointable_salzone, by = c("jaar", "SalZone")) %>%
  mutate(across(where(is.double) & !.width & !totopp,
         ~ .x / opp_per_staal_m2 * totopp / 1e6),
         methode = "hg_replicated",
         totopp_km2 = totopp / 1e6) %>%
  select(-totopp) %>%
  rename(mzb_tonnage = epred,
         mzb_tonnage_low = .lower,
         mzb_tonnage_upp = .upper) -> hg_replicated_salzone
```

```{r eval=FALSE}
for (i in 1:194) {
  convergence <- glmmTMB(tot_afdw / opp_per_staal_m2 ~ 0 + jaar:SalZone,
            family = ziGamma(link = "log"),
            ziformula = ~ 0 + jaar:SalZone,
            dispformula = ~ 0 + jaar:SalZone,
            data = model.frame(benthos_design_repl),
            weights = weights(benthos_design_repl)[, i],
            se = TRUE,
            na.action = na.omit,
            control = glmmTMBControl(
              optimizer = optim,
              optArgs = list(method = "BFGS", maxit = 20000)
            ))
  cat(ifelse(convergence$fit$convergence > 0, i, "-"))
}

hg_summary

# vergelijk met:
bd_vergelijk <- benthos_design %>%
  group_by(jaar) %>%
  summarize(
    n = n(),
    mzb_gram_per_m2 = survey_mean(
    x = tot_afdw / opp_per_staal_m2,
    na.rm = TRUE,
    vartype = "ci",
    level = 0.95))

bd_vergelijk

all.equal(hg_summary$y,
          bd_vergelijk$mzb_gram_per_m2)

# lijkt er al beter op
# maar er is nog een klein verschil,
# dat er bijna niet was via rechtstreekse berekening
all.equal(
  hg_optim_estimates$overall_mean,
  bd_vergelijk$mzb_gram_per_m2)
```

```{r mrp-benthos-afdw-poststrat, warning=FALSE}
stratum_n <- benthos_afdw_zs_durme_rupel %>%
  st_drop_geometry() %>%
  filter(!str_detect(ecotoop_werkelijk.benthos, "subtidaal")) %>%
  count(jaar, survey,
        ecotoop_werkelijk = ecotoop_werkelijk.benthos,
        KRWzone, SalZone)

ecotoop %>%
  st_cast("POLYGON") %>%
  select(-Shape_Length, -Shape_Area, -Ecotoop) %>%
  filter(!is.na(NrRandomPunten),
         !str_detect(ecotoop_werkelijk, "subtidaal"),
         Naam %in% c("Zeeschelde", "Durme", "Rupel")) %>%
  mutate(opp_polygoon_m2 = as.numeric(st_area(.))) %>%
  st_drop_geometry() %>%
  group_by(SalZone, KRWzone, ecotoop_werkelijk) %>%
  summarise(stratum_opp_m2 = sum(opp_polygoon_m2),
            .groups = "drop") %>%
  droplevels() %>%
  expand_grid(survey = c("raai", "spatial"),
              jaar = factor(c("2018", "2019"))) %>%
  left_join(
    stratum_n,
    by = c("SalZone", "KRWzone", "survey", "jaar", "ecotoop_werkelijk")) %>%
  mutate(n = ifelse(is.na(n), 0, n)) -> benthos_afdw_poststrat
```

```{r mrp-spatial-model, message=FALSE}
fs::dir_create(find_root_file("src/rapport/brms_models",
                              criterion = is_git_root))
# multilevel regression + poststratification
benthos_afdw_spatial %>%
  rename(ecotoop_werkelijk = ecotoop_werkelijk.benthos) %>%
  st_drop_geometry() %>%
  brm(bf(
    tot_afdw ~
      jaar
    + (1 | jaar:ecotoop_werkelijk)
    + (1 | jaar:KRWzone)
    + (1 | jaar:ecotoop_werkelijk:KRWzone),
    hu ~
      jaar
    + (1 | jaar:ecotoop_werkelijk)
    + (1 | jaar:KRWzone)
    + (1 | jaar:ecotoop_werkelijk:KRWzone)
    ),
  family = hurdle_gamma(),
  data = .,
  silent = 2,
  cores = 4,
  control = list(adapt_delta = 0.95),
  backend = "cmdstanr",
  file = find_root_file("src/rapport/brms_models/mrp_spatial",
                        criterion = is_git_root),
  file_refit = "on_change"
  ) -> mrp_spatial
```

```{r mrp-spatial-jaar}
poststrat_spatial <- benthos_afdw_poststrat %>%
  filter(survey == "spatial")

mrp_spatial %>%
  add_epred_draws(newdata = poststrat_spatial) %>%
  # omzetting naar ton per stratum per jaar
  mutate(.epred = .epred / opp_per_staal_m2 * stratum_opp_m2 / 1e6) %>%
  # sommering naar ton voor gewenste groepering in elk jaar
  group_by(jaar, .draw) %>%
  summarise(.epred = sum(.epred),
            .groups = "drop_last") %>%
  # berekening modus en interval
  group_by(jaar) %>%
  mode_hdci(.epred) %>%
  rename(mzb_tonnage = .epred,
         mzb_tonnage_low = .lower,
         mzb_tonnage_upp = .upper) %>%
  inner_join(poststrat_spatial %>%
               group_by(jaar) %>%
               summarize(n = sum(n),
                         totopp_km2 = sum(stratum_opp_m2) / 1e6),
             by = "jaar"
             ) %>%
  mutate(methode = "MRP") -> mrp_spatial_jaar
```

```{r eval=FALSE}
mrp_spatial %>%
  add_epred_draws(newdata = poststrat_spatial) %>%
  mutate(.epred = .epred / opp_per_staal_m2 * stratum_opp_m2 / 1e6) %>%
  # sommering naar ton voor gewenste groepering in elk jaar
  group_by(jaar, .draw) %>%
  summarise(.epred = sum(.epred),
            totopp_km2 = sum(stratum_opp_m2) / 1e6,
            .groups = "drop_last") %>%
  ggplot(aes(x = .epred, y = jaar)) +
  stat_halfeye(point_interval = mode_hdci, .width = c(.66, .95))

mrp_spatial %>%
  add_epred_draws(newdata = poststrat_spatial) %>%
  mutate(.epred = .epred / opp_per_staal_m2 * stratum_opp_m2 / 1e6) %>%
  # sommering naar ton voor gewenste groepering in elk jaar
  group_by(jaar, .draw) %>%
  summarise(.epred = sum(.epred),
            totopp_km2 = sum(stratum_opp_m2) / 1e6,
            .groups = "drop_last") %>%
  ggplot(aes(x = .epred, y = jaar)) +
  stat_halfeye(point_interval = median_qi, .width = c(.66, .95))
```

```{r mrp-spatial-salzone}
mrp_spatial %>%
  add_epred_draws(newdata = poststrat_spatial) %>%
  # omzetting naar ton per stratum per jaar
  mutate(.epred = .epred / opp_per_staal_m2 * stratum_opp_m2 / 1e6) %>%
  # sommering naar ton voor gewenste groepering in elk jaar
  group_by(jaar, SalZone, .draw) %>%
  summarise(.epred = sum(.epred),
            .groups = "drop_last") %>%
  # berekening modus en interval
  group_by(jaar, SalZone) %>%
  mode_hdci(.epred) %>%
  rename(mzb_tonnage = .epred,
         mzb_tonnage_low = .lower,
         mzb_tonnage_upp = .upper) %>%
  inner_join(poststrat_spatial %>%
               group_by(jaar, SalZone) %>%
               summarize(n = sum(n),
                         totopp_km2 = sum(stratum_opp_m2) / 1e6,
                         .groups = "drop"),
             by = c("jaar", "SalZone")
             ) %>%
  mutate(methode = "MRP") -> mrp_spatial_salzone
```

De drie methoden verschillen in de geschatte totale biomassa MZB (Tabel \@ref(tab:schattingen-overzichtstabel)), maar deze schattingen liggen wel binnen elk van de drie 95% intervallen.
Bij de Horvitz-Thompson schatter is het geschatte totaal duidelijk lager.
Dit geschatte totaal stemt overeen met de manier waarop de biomassa-totalen gerapporteerd worden [zie bv @ryckegem2020].
Het interval rond de Horvitz-Thompson schatter is per definitie symmetrisch, terwijl de andere methoden asymmetrische intervallen opleveren.
Dit type van schatters is betrouwbaar op voorwaarde dat de steekproef voldoende groot is en er geen invloedrijke datapunten zijn.
Wellicht is aan beide voorwaarden onvoldoende voldaan en dit komt nog beter tot uiting bij de subtotalen per saliniteitszone waar het interval soms negatieve waarden omvat (Tabel \@ref(tab:schattingen-overzichtstabel-salzone)).
De twee andere methoden stemmen beter overeen.
Beide methoden maken gebruik van een hurdle-gamma assumptie voor de verdeling van de biomassagegevens, maar ze verschillen sterk in de manier waarop rekening wordt gehouden met het steekproefontwerp.
In het `hg_replicated` geval wordt de onzekerheid op de schatting volledig bepaald door Jackknife-herhalingen.
In het model zelf zitten dan geen designvariabelen (enkel de factor jaar of jaar en saliniteitszone waar we een schatting voor willen).
Bij de MRP methode zitten de designvariabelen wel bij in het model (als random effecten).
De MRP schattingen lijken systematisch iets hoger te liggen dan de schattingen gebaseerd op de Jackknife herhalingen.

(ref:schattingen-overzichtstabel) Schatting van tonnages biomassa MZB volgens verschillende methodes in de intertidale zone van de Zeeschelde en Durme opgesplitst per jaar.

```{r schattingen-overzichtstabel}
bind_rows(svytotal_jaar, hg_replicated_jaar, mrp_spatial_jaar) %>%
  select(jaar, methode, n, totopp_km2, starts_with("mzb")) %>%
  mutate(n = as.integer(n)) %>%
  arrange(desc(methode), jaar) %>%
  group_by(jaar) %>%
  gt(caption = "(ref:schattingen-overzichtstabel)") %>%
  fmt_number(columns = where(is.double), decimals = 1)
```

De drie methoden verschillen in de conclusies die getrokken kunnen worden wanneer de betrouwbaarheidsintervallen vergelijken met de doelstelling van 30 ton MZB (Figuur \@ref(fig:plot-jaar)).
Volgens de MRP methode is er in beide jaren een hoger tonnage dan minimaal vooropgesteld wordt.
Volgens de hg_replicated methode is dat enkel in 2019 het geval en volgens de Horvitz-Thompson schatter is het in geen van beide jaren het geval.

(ref:plot-jaar) Vergelijking van de geschatte betrouwbaarheidsintervallen volgens de drie methoden met de doelstelling voor biomassa MZB in het volledige systeem.

```{r plot-jaar, fig.cap="(ref:plot-jaar)"}
bind_rows(svytotal_jaar, hg_replicated_jaar, mrp_spatial_jaar) %>%
  select(jaar, methode, n, totopp_km2, starts_with("mzb")) %>%
  ggplot() + 
  geom_pointrange(aes(
    x = jaar,
    y = mzb_tonnage,
    ymin = mzb_tonnage_low,
    ymax = mzb_tonnage_upp,
    colour = methode
  ),
  position = position_dodge(width = 0.6)) +
  geom_hline(aes(yintercept = 30))
```

(ref:schattingen-overzichtstabel-salzone) Schatting van tonnages biomassa MZB volgens verschillende methodes in de intertidale zone van de Zeeschelde en Durme opgesplitst per jaar en saliniteitszone.

```{r schattingen-overzichtstabel-salzone}
bind_rows(svytotal_salzone, hg_replicated_salzone, mrp_spatial_salzone) %>%
  select(jaar, SalZone, methode, n, totopp_km2, starts_with("mzb")) %>%
  mutate(n = as.integer(n)) %>%
  arrange(desc(methode), jaar, SalZone) %>%
  group_by(jaar, SalZone) %>%
  gt(caption = "(ref:schattingen-overzichtstabel-salzone)") %>%
  fmt_number(columns = where(is.double), decimals = 1)
```

Figuur \@ref(fig:plot-salzone) geeft aan dat meestal de betrouwbaarheidsintervallen overlappen met de doelstelling.
Voor het oligohalien zitten de locatieschattingen meestal onder de doelstelling, voor de andere zones zitten ze erboven.

(ref:plot-salzone) Vergelijking van de geschatte betrouwbaarheidsintervallen volgens de drie methoden met de doelstelling voor biomassa MZB per saliniteitszone.

```{r plot-salzone, fig.cap = "(ref:plot-salzone)"}
bind_rows(svytotal_salzone, hg_replicated_salzone, mrp_spatial_salzone) %>%
  select(jaar, SalZone, methode, n, totopp_km2, starts_with("mzb")) %>%
  mutate(n = as.integer(n)) %>%
  ggplot() + 
  geom_pointrange(aes(
    x = jaar,
    y = mzb_tonnage,
    ymin = mzb_tonnage_low,
    ymax = mzb_tonnage_upp,
    colour = methode
  ),
  position = position_dodge(width = 0.6)) +
  geom_hline(data = mzb_targets,
             aes(yintercept = doel)) +
  facet_grid(~ SalZone)
```

```{r eval=FALSE}
benthos_afdw_zs_durme_rupel %>%
  filter(tidaal == "subtidaal",
         Z > 0) %>%
  st_drop_geometry() %>%
  select(jaar, staal, ecotoop_werkelijk.benthos, KRWzone, Z) %>%
  gt()
```

## Inschatting aan de hand van enkel raaigegevens

```{r svytotal-raai-jaar}
# data.frame maken met alle survey design variabele en responsvariabelen
benthos_raai_design <- benthos_afdw_raai %>%
  as_survey_design(strata = c(KRWzone, ecotoop_werkelijk.benthos),
                   weights = stratum_weight)


benthos_raai_design %>%
  group_by(jaar) %>%
  summarise(
    n_raaien = n_distinct(staalcode),
    n = n(),
    totopp_km2 = sum(unique(stratum_opp_m2)) / 1e6,
    mzb_tonnage = survey_total(
      x = tot_afdw / 1e6,
      na.rm = TRUE,
      vartype = "ci",
      level = 0.95),
    .groups = "drop") %>%
  mutate(methode = "Horvitz-Thompson") -> svytotal_raai_jaar
```

```{r svytotal-raai-salzone}
benthos_raai_design %>%
  group_by(jaar, SalZone) %>%
  summarise(
    n_raaien = n_distinct(staalcode),
    n = n(),
    totopp_km2 = sum(unique(stratum_opp_m2)) / 1e6,
    mzb_tonnage = survey_total(
      x = tot_afdw / 1e6,
      na.rm = TRUE,
      vartype = "ci",
      level = 0.95),
    .groups = "drop_last") %>%
  mutate(methode = "Horvitz-Thompson") -> svytotal_raai_salzone
```

```{r mrp-raai-model}
benthos_afdw_raai %>%
  rename(ecotoop_werkelijk = ecotoop_werkelijk.benthos) %>%
  st_drop_geometry() %>%
  brm(bf(
    tot_afdw ~
      jaar
    + (1 | jaar:ecotoop_werkelijk)
    + (1 | jaar:KRWzone)
    + (1 | jaar:ecotoop_werkelijk:KRWzone),
    hu ~
      jaar
    + (1 | jaar:ecotoop_werkelijk)
    + (1 | jaar:KRWzone)
    + (1 | jaar:ecotoop_werkelijk:KRWzone)
  ),
  family = hurdle_gamma(),
  data = .,
  silent = 2,
  cores = 4,
  control = list(adapt_delta = 0.95),
  backend = "cmdstanr",
  file = find_root_file("src/rapport/brms_models/mrp_raai",
                        criterion = is_git_root),
  file_refit = "on_change"
  ) -> mrp_raai
```

```{r mrp-raai-jaar}
poststrat_raai <- benthos_afdw_poststrat %>%
  filter(survey == "raai")

mrp_raai %>%
  add_epred_draws(newdata = poststrat_raai,
                  allow_new_levels = TRUE) %>%
  # omzetting naar ton per stratum per jaar
  mutate(.epred = .epred / opp_per_staal_m2 * stratum_opp_m2 / 1e6) %>%
  # sommering naar ton voor gewenste groepering in elk jaar
  group_by(jaar, .draw) %>%
  summarise(.epred = sum(.epred),
            .groups = "drop_last") %>%
  # berekening modus en interval
  group_by(jaar) %>%
  filter(.epred < quantile(.epred, 0.999)) %>%
  mode_hdci(.epred) %>%
  rename(mzb_tonnage = .epred,
         mzb_tonnage_low = .lower,
         mzb_tonnage_upp = .upper) %>%
  inner_join(poststrat_raai %>%
               group_by(jaar) %>%
               summarize(n = sum(n),
                         totopp_km2 = sum(stratum_opp_m2) / 1e6),
             by = "jaar"
             ) %>%
  mutate(methode = "MRP") -> mrp_raai_jaar
```

```{r mrp-raai-salzone}
mrp_raai %>%
  add_epred_draws(newdata = poststrat_raai,
                  allow_new_levels = TRUE) %>%
  # omzetting naar ton per stratum per jaar
  mutate(.epred = .epred / opp_per_staal_m2 * stratum_opp_m2 / 1e6) %>%
  # sommering naar ton voor gewenste groepering in elk jaar
  group_by(jaar, SalZone, .draw) %>%
  summarise(.epred = sum(.epred),
            .groups = "drop_last") %>%
  # berekening modus en interval
  group_by(jaar, SalZone) %>%
  filter(.epred < quantile(.epred, 0.999)) %>%
  mode_hdci(.epred) %>%
  rename(mzb_tonnage = .epred,
         mzb_tonnage_low = .lower,
         mzb_tonnage_upp = .upper) %>%
  inner_join(poststrat_raai %>%
               group_by(jaar, SalZone) %>%
               summarize(n = sum(n),
                         totopp_km2 = sum(stratum_opp_m2) / 1e6,
                         .groups = "drop_last"),
             by = c("jaar", "SalZone")
             ) %>%
  mutate(methode = "MRP") -> mrp_raai_salzone
```

Indien we de Horvitz-Thompson en MRP methode toepassen op enkel de gegevens van de raaien, bekomen we duidelijk andere cijfers dan die bekomen via de gestratificeerde steekproef (zie tabellen \@ref(tab:schattingen-raai-overzichtstabel) en \@ref(tab:schattingen-raai-overzichtstabel-salzone)).
Vooral in 2019 ligt de schatting veel hoger vergeleken met de gestratificeerde steekproef.

De berekeningen voor de raaien op basis van Horvitz-Thompson schatters zijn echter fout om minstens twee redenen: (1) de doelpopulatie is verschillend, en (2) we gebruiken design-based inferentie terwijl het geen probabilistische steekproef betreft.
Wellicht zijn dit sterk vertekende schattingen (overschatting vermits vooral in beste gebieden).
Bovendien bekomen we bredere betrouwbaarheidsintervallen ondanks een hoger aantal locaties die via raaien bemonsterd worden in het intertidaal (150 versus 100-tal).

Voor de MRP schattingen is het belangrijk om eerst op te merken dat er twee manieren zijn om de poststratificatie schattingen voor raaien te berekenen:

1.  ofwel poststrata waarin geen raaien verwijderen => veranderen van de doelpopulatie

2.  ofwel alle poststrata behouden en het model predicties laten doen voor poststrata zonder data

    -   in dat geval zullen de geschatte "gemiddelde" biomassa ongeveer gelijk blijven
    -   maar interval zal breder zijn

In de tabellen staan de resultaten voor het tweede geval zodat de MRP methode een cijfer kan geven dat overeenstemt met de doelpopulatie (intertidale deel van Zeeschelde, Durme, Rupel).
Dit is ook de kracht van MRP analyses omdat ze toelaten om voor poststratificatiecellen waarvoor er weinig of geen gegevens zijn, toch predicties te doen op basis van similariteiten met andere kenmerken waarvan er wel gegevens zijn (ook wel *smoothing* of *partial pooling* genoemd).
Dit zal uiteraard wel bijdragen aan verhoogde onzekerheid over de schatting en dus resulteren in brede betrouwbaarheidsintervallen.
Voor de MRP analyse op basis van enkel de raaigegevens, zaten in de posterior samples extreem hoge waarden voor de geschatte biomassa.
Om stabiele schattingen te krijgen werden daarom de 0.1% hoogste waarden verwijderd alvorens berekening van de modus en het interval.

(ref:schattingen-raai-overzichtstabel) Schatting van tonnages biomassa MZB volgens verschillende methodes in de intertidale zone van de Zeeschelde en Durme opgesplitst per jaar.

```{r schattingen-raai-overzichtstabel}
bind_rows(svytotal_raai_jaar, mrp_raai_jaar) %>%
  select(jaar, methode, n_raaien, n, totopp_km2, starts_with("mzb")) %>%
  mutate(n = as.integer(n),
         n_raaien = as.integer(n_raaien)) %>%
  arrange(desc(methode), jaar) %>%
  group_by(jaar) %>%
  gt(caption = "(ref:schattingen-raai-overzichtstabel)") %>%
  fmt_number(columns = where(is.double), decimals = 1)
```

(ref:schattingen-raai-overzichtstabel-salzone) Schatting van tonnages biomassa MZB volgens verschillende methodes in de intertidale zone van de Zeeschelde en Durme opgesplitst per jaar en saliniteitszone.

```{r schattingen-raai-overzichtstabel-salzone}
bind_rows(svytotal_raai_salzone, mrp_raai_salzone) %>%
  select(jaar, SalZone, methode, n_raaien, n, totopp_km2,
         starts_with("mzb")) %>%
  mutate(n = as.integer(n),
         n_raaien = as.integer(n_raaien)) %>%
  arrange(desc(methode), jaar, SalZone) %>%
  group_by(jaar, SalZone) %>%
  gt(caption = "(ref:schattingen-raai-overzichtstabel-salzone)") %>%
  fmt_number(columns = where(is.double), decimals = 1)
```

## Vergelijking spatial en raai surveys

Figuur \@ref(fig:plot-ruwe-data) visualiseert de ruwe biomassadata.
De gemiddelde en betrouwbaarheidsintervallen die hierop getoond worden houden geen rekening met de oppervlaktes van de strata.
De figuur geeft wel een eerste indicatie van de moeilijkheden die er zijn bij een vergelijking tussen de raaigegevens en de gegevens afkomstig van de spatial survey.

(ref:plot-ruwe-data) Geobserveerde biomassa MZB is weergegeven door de cirkels. De grootte van de cirkels is evenredig met het aantal locaties in het geval dezelfde biomassa werd geobserveerd. Kruisjes geven de gemiddelde waarde aan en de betrouwbaarheidsintervallen zijn 95% bootstrap intervallen. De y-as is voorgesteld als een semi-logarithmische schaal (met een zachte overgang naar een lineaire schaal voor waarden dichtbij nul).

```{r plot-ruwe-data, fig.cap = "(ref:plot-ruwe-data)", warning=FALSE}
benthos_afdw_zs_durme_rupel %>%
  filter(tidaal != "subtidaal") %>%
  rename(ecotoop_werkelijk = ecotoop_werkelijk.benthos) %>%
  st_drop_geometry() %>%
  ggplot() +
  stat_sum(aes(x = survey,
               y = tot_afdw / opp_per_staal_m2,
               colour = ecotoop_werkelijk),
           position = position_dodge(width = 0.6),
           alpha = 0.5) +
  stat_summary(aes(x = survey,
                   y = tot_afdw / opp_per_staal_m2,
                   colour = ecotoop_werkelijk),
               position = position_dodge(width = 0.6),
               fun.data = mean_cl_boot,
               shape = "cross") +
  facet_grid(jaar ~ KRWzone) +
  scale_y_continuous("MZB gram per m²",
                     trans = "pseudo_log",
                     breaks = c(0, 1, 2, 5, 10, 20, 50, 100, 200))
```

```{r mrp-raaispatial-model}
benthos_afdw_zs_durme_rupel %>%
  filter(tidaal != "subtidaal") %>%
  rename(ecotoop_werkelijk = ecotoop_werkelijk.benthos) %>%
  st_drop_geometry() %>%
  brm(bf(
    tot_afdw ~
      jaar
    + survey
    + jaar:survey
    + (1 | survey:jaar:ecotoop_werkelijk)
    + (1 | survey:jaar:KRWzone)
    + (1 | survey:jaar:ecotoop_werkelijk:KRWzone),
    hu ~
      jaar
    + survey
    + jaar:survey
    + (1 | survey:jaar:ecotoop_werkelijk)
    + (1 | survey:jaar:KRWzone)
    + (1 | survey:jaar:ecotoop_werkelijk:KRWzone)
  ),
  family = hurdle_gamma(),
  data = .,
  silent = 2,
  cores = 4,
  control = list(adapt_delta = 0.95),
  backend = "cmdstanr",
  file = find_root_file("src/rapport/brms_models/mrp_raaispatial",
                        criterion = is_git_root),
  file_refit = "on_change"
  ) -> mrp_raaispatial
```

```{r mrp-raaispatial-2-model}
benthos_afdw_zs_durme_rupel %>%
  filter(tidaal != "subtidaal") %>%
  rename(ecotoop_werkelijk = ecotoop_werkelijk.benthos) %>%
  st_drop_geometry() %>%
  brm(bf(
    tot_afdw ~
      jaar
    + (1 | jaar:ecotoop_werkelijk)
    + (1 | jaar:KRWzone)
    + (1 | jaar:ecotoop_werkelijk:KRWzone),
    hu ~
      jaar
    + (1 | jaar:ecotoop_werkelijk)
    + (1 | jaar:KRWzone)
    + (1 | jaar:ecotoop_werkelijk:KRWzone)
  ),
  family = hurdle_gamma(),
  data = .,
  silent = 2,
  cores = 4,
  control = list(adapt_delta = 0.95),
  backend = "cmdstanr",
  file = find_root_file("src/rapport/brms_models/mrp_raaispatial_2",
                        criterion = is_git_root),
  file_refit = "on_change"
  ) -> mrp_raaispatial_2
```

```{r mrp-raaispatial-jaar}
mrp_raaispatial %>%
  add_epred_draws(newdata = benthos_afdw_poststrat,
                  allow_new_levels = TRUE) %>%
  # omzetting naar ton per stratum per jaar
  mutate(.epred = .epred / opp_per_staal_m2 * stratum_opp_m2 / 1e6) %>%
  # sommering naar ton voor gewenste groepering in elk jaar
  group_by(survey, jaar, .draw) %>%
  summarise(.epred = sum(.epred),
            .groups = "drop_last") %>%
  # berekening modus en interval
  group_by(survey, jaar) %>%
  mode_hdci(.epred) %>%
  rename(mzb_tonnage = .epred,
         mzb_tonnage_low = .lower,
         mzb_tonnage_upp = .upper) %>%
  inner_join(benthos_afdw_poststrat %>%
               group_by(survey, jaar) %>%
               summarize(n = sum(n),
                         totopp_km2 = sum(stratum_opp_m2) / 1e6,
                         .groups = "drop"),
             by = c("survey", "jaar")
             ) %>%
  mutate(methode = "MRP") -> mrp_raaispatial_jaar
```

```{r mrp-raaispatial-salzone}
mrp_raaispatial %>%
  add_epred_draws(newdata = benthos_afdw_poststrat,
                  allow_new_levels = TRUE) %>%
  # omzetting naar ton per stratum per jaar
  mutate(.epred = .epred / opp_per_staal_m2 * stratum_opp_m2 / 1e6) %>%
  # sommering naar ton voor gewenste groepering in elk jaar
  group_by(survey, jaar, SalZone, .draw) %>%
  summarise(.epred = sum(.epred),
            .groups = "drop_last") %>%
  # berekening modus en interval
  group_by(survey, jaar, SalZone) %>%
  mode_hdci(.epred) %>%
  rename(mzb_tonnage = .epred,
         mzb_tonnage_low = .lower,
         mzb_tonnage_upp = .upper) %>%
  inner_join(benthos_afdw_poststrat %>%
               group_by(survey, jaar, SalZone) %>%
               summarize(n = sum(n),
                         totopp_km2 = sum(stratum_opp_m2) / 1e6,
                         .groups = "drop"),
             by = c("survey", "jaar", "SalZone")
             ) %>%
  mutate(methode = "MRP") -> mrp_raaispatial_salzone
```

```{r mrp-raaispatial-ecotoop}
mrp_raaispatial %>%
  add_epred_draws(newdata = benthos_afdw_poststrat,
                  allow_new_levels = TRUE) %>%
  # omzetting naar ton per stratum per jaar
  mutate(.epred = .epred / opp_per_staal_m2 * stratum_opp_m2 / 1e6) %>%
  # sommering naar ton voor gewenste groepering in elk jaar
  group_by(survey, jaar, ecotoop_werkelijk, .draw) %>%
  summarise(.epred = sum(.epred),
            .groups = "drop_last") %>%
  # berekening modus en interval
  group_by(survey, jaar, ecotoop_werkelijk) %>%
  mode_hdci(.epred) %>%
  rename(mzb_tonnage = .epred,
         mzb_tonnage_low = .lower,
         mzb_tonnage_upp = .upper) %>%
  inner_join(benthos_afdw_poststrat %>%
               group_by(survey, jaar, ecotoop_werkelijk) %>%
               summarize(n = sum(n),
                         totopp_km2 = sum(stratum_opp_m2) / 1e6,
                         .groups = "drop"),
             by = c("survey", "jaar", "ecotoop_werkelijk")
             ) %>%
  mutate(methode = "MRP") -> mrp_raaispatial_ecotoop
```

```{r mrp-raaispatial-salzone-ecotoop}
mrp_raaispatial %>%
  add_epred_draws(newdata = benthos_afdw_poststrat,
                  allow_new_levels = TRUE) %>%
  # omzetting naar ton per stratum per jaar
  mutate(.epred = .epred / opp_per_staal_m2 * stratum_opp_m2 / 1e6) %>%
  # sommering naar ton voor gewenste groepering in elk jaar
  group_by(survey, jaar, SalZone, ecotoop_werkelijk, .draw) %>%
  summarise(.epred = sum(.epred),
            .groups = "drop_last") %>%
  # berekening modus en interval
  group_by(survey, jaar, SalZone, ecotoop_werkelijk) %>%
  mode_hdci(.epred) %>%
  rename(mzb_tonnage = .epred,
         mzb_tonnage_low = .lower,
         mzb_tonnage_upp = .upper) %>%
  inner_join(benthos_afdw_poststrat %>%
               group_by(survey, jaar, SalZone, ecotoop_werkelijk) %>%
               summarize(n = sum(n),
                         totopp_km2 = sum(stratum_opp_m2) / 1e6,
                         .groups = "drop"),
             by = c("survey", "jaar", "SalZone", "ecotoop_werkelijk")
             ) %>%
  mutate(methode = "MRP") -> mrp_rsp_salzone_ecotoop
```

```{r mrp-raaispatial-2-jaar}
# model zonder survey => poststrata ook survey verwijderen anders dubbeltelling
benthos_afdw_ps_zonder_survey <- benthos_afdw_poststrat %>%
  group_by(SalZone, KRWzone, ecotoop_werkelijk, jaar, stratum_opp_m2) %>%
  summarise(n_raai = sum(n[survey == "raai"]),
            n_spatial = sum(n[survey == "spatial"]),
            n = sum(n),
            .groups = "drop")

mrp_raaispatial_2 %>%
  add_epred_draws(newdata = benthos_afdw_ps_zonder_survey) %>%
  # omzetting naar ton per stratum per jaar
  mutate(.epred = .epred / opp_per_staal_m2 * stratum_opp_m2 / 1e6) %>%
  # sommering naar ton voor gewenste groepering in elk jaar
  group_by(jaar, .draw) %>%
  summarise(.epred = sum(.epred),
            .groups = "drop_last") %>%
  # berekening modus en interval
  group_by(jaar) %>%
  mode_hdci(.epred) %>%
  rename(mzb_tonnage = .epred,
         mzb_tonnage_low = .lower,
         mzb_tonnage_upp = .upper) %>%
  inner_join(benthos_afdw_ps_zonder_survey %>%
               group_by(jaar) %>%
               summarize(n = sum(n),
                         n_raai = sum(n_raai),
                         n_spatial = sum(n_spatial),
                         totopp_km2 = sum(stratum_opp_m2) / 1e6),
             by = "jaar"
             ) %>%
  mutate(methode = "MRP") -> mrp_raaispatial2_jaar
```

```{r mrp-raaispatial-2-salzone}
mrp_raaispatial_2 %>%
  add_epred_draws(newdata = benthos_afdw_ps_zonder_survey) %>%
  # omzetting naar ton per stratum per jaar
  mutate(.epred = .epred / opp_per_staal_m2 * stratum_opp_m2 / 1e6) %>%
  # sommering naar ton voor gewenste groepering in elk jaar
  group_by(jaar, SalZone, .draw) %>%
  summarise(.epred = sum(.epred),
            .groups = "drop_last") %>%
  # berekening modus en interval
  group_by(jaar, SalZone) %>%
  mode_hdci(.epred) %>%
  rename(mzb_tonnage = .epred,
         mzb_tonnage_low = .lower,
         mzb_tonnage_upp = .upper) %>%
  inner_join(benthos_afdw_ps_zonder_survey %>%
               group_by(jaar, SalZone) %>%
               summarize(n = sum(n),
                         n_raai = sum(n_raai),
                         n_spatial = sum(n_spatial),
                         totopp_km2 = sum(stratum_opp_m2) / 1e6,
                         .groups = "drop"),
             by = c("jaar", "SalZone")
             ) %>%
  mutate(methode = "MRP") -> mrp_raaispatial2_salzone
```

```{r mrp-raaispatial-2-ecotoop}
mrp_raaispatial_2 %>%
  add_epred_draws(newdata = benthos_afdw_ps_zonder_survey) %>%
  # omzetting naar ton per stratum per jaar
  mutate(.epred = .epred / opp_per_staal_m2 * stratum_opp_m2 / 1e6) %>%
  # sommering naar ton voor gewenste groepering in elk jaar
  group_by(jaar, ecotoop_werkelijk, .draw) %>%
  summarise(.epred = sum(.epred),
            .groups = "drop_last") %>%
  # berekening modus en interval
  group_by(jaar, ecotoop_werkelijk) %>%
  mode_hdci(.epred) %>%
  rename(mzb_tonnage = .epred,
         mzb_tonnage_low = .lower,
         mzb_tonnage_upp = .upper) %>%
  inner_join(benthos_afdw_ps_zonder_survey %>%
               group_by(jaar, ecotoop_werkelijk) %>%
               summarize(n = sum(n),
                         n_raai = sum(n_raai),
                         n_spatial = sum(n_spatial),
                         totopp_km2 = sum(stratum_opp_m2) / 1e6,
                         .groups = "drop"),
             by = c("jaar", "ecotoop_werkelijk")
             ) %>%
  mutate(methode = "MRP") -> mrp_raaispatial2_ecotoop
```

```{r mrp-raaispatial-2-salzone-ecotoop}
mrp_raaispatial_2 %>%
  add_epred_draws(newdata = benthos_afdw_ps_zonder_survey) %>%
  # omzetting naar ton per stratum per jaar
  mutate(.epred = .epred / opp_per_staal_m2 * stratum_opp_m2 / 1e6) %>%
  # sommering naar ton voor gewenste groepering in elk jaar
  group_by(jaar, SalZone, ecotoop_werkelijk, .draw) %>%
  summarise(.epred = sum(.epred),
            .groups = "drop_last") %>%
  # berekening modus en interval
  group_by(jaar, SalZone, ecotoop_werkelijk) %>%
  mode_hdci(.epred) %>%
  rename(mzb_tonnage = .epred,
         mzb_tonnage_low = .lower,
         mzb_tonnage_upp = .upper) %>%
  inner_join(benthos_afdw_ps_zonder_survey %>%
               group_by(jaar, SalZone, ecotoop_werkelijk) %>%
               summarize(n = sum(n),
                         n_raai = sum(n_raai),
                         n_spatial = sum(n_spatial),
                         totopp_km2 = sum(stratum_opp_m2) / 1e6,
                         .groups = "drop"),
             by = c("jaar", "SalZone", "ecotoop_werkelijk")
             ) %>%
  mutate(methode = "MRP") -> mrp_rsp2_salzone_ecotoop
```

Voor de vergelijking beperken we ons tot enkel de multilevel regressie en poststratificatie methode omdat deze beter toelaat om de raai-survey (preferential sample) te analyseren.

Tabel \@ref(tab:schattingen-raaispatial-jaar) toont nogmaals dat via de raaien in 2019 een veel hogere biomassa wordt ingeschat.
Wanneer we alle data samen gebruiken om de inschatting te maken, bekomen we een schatting die, in het geval van 2018, weinig verschillend is van de spatial survey en, in het geval van 2019, ligt de schatting tussen deze van de raai en spatial survey in.
Het betrouwbaarheidsinterval is wel smaller omwille van de grotere steekproef.
De schatting van 2019 suggereert weer dat de spatial en raai survey sterk van elkaar kunnen verschillen en dat combineren van beide surveys nog steeds een vertekend resultaat kan geven.
De meest waarschijnlijke waarde van 2019 op basis van de spatial survey ligt net iets lager dan de ondergrens van het 95% interval dat we bekomen als we de data van beide surveys samenvoegen.
Tabel \@ref(tab:schattingen-raaispatial-salzone) toont dat dit vooral komt door de "Zone met sterke saliniteitsgradiënt" waar met de raaien een veel hogere biomassa werd ingeschat.

(ref:schattingen-raaispatial-jaar) Schatting van tonnage MZB voor elk jaar met de MRP methode. Twee modellen werden gefit, één waarbij aparte schattingen per type survey bekomen werd en één waarbij het type survey uit het model gelaten werd (= schatting op basis van alle locaties samen ongeacht survey).

```{r schattingen-raaispatial-jaar}
bind_rows(mrp_raaispatial_jaar,
          mrp_raaispatial2_jaar) %>%
  select(jaar, survey, methode, n, totopp_km2, starts_with("mzb")) %>%
  group_by(jaar) %>%
  mutate(n = as.integer(n)) %>%
  gt(caption = "(ref:schattingen-raaispatial-jaar)") %>%
  fmt_number(columns = where(is.double), decimals = 1)
```

(ref:schattingen-raaispatial-salzone) Schatting van tonnage MZB voor elk jaar in elke saliniteitszone met de MRP methode. Twee modellen werden gefit, één waarbij aparte schattingen per type survey bekomen werd en één waarbij het type survey uit het model gelaten werd (= schatting op basis van alle locaties samen ongeacht survey).

```{r schattingen-raaispatial-salzone}
bind_rows(mrp_raaispatial_salzone,
          mrp_raaispatial2_salzone) %>%
  select(jaar, SalZone, survey, methode, n, totopp_km2, starts_with("mzb")) %>%
  group_by(jaar, SalZone) %>%
  mutate(n = as.integer(n)) %>%
  gt(caption = "(ref:schattingen-raaispatial-salzone)") %>%
  fmt_number(columns = where(is.double), decimals = 1)
```

Figuur \@ref(fig:schattingen-raaispatial-ecotoop) zoomt verder in op de verdeling van de biomassa over de ecotopen binnen de saliniteitszones.
In deze figuur zien we dat de hoogste biomassa zich bevindt in de middelhoge slikzones.
Hard substraat heeft meestal de laagste biomassa, maar er zijn uitzondering zoals in het oligohalien waar de locatieschatting hoger ligt dan in de hoge slikzone (in 2018 en 2019) en de lage slikzone (in 2019), die een gelijkaardige oppervlakte heeft.
We zien dat de hoge schatting van 2019 met de raaien in de zone met sterke saliniteitsgradiënt voornamelijk te wijten is aan de zeer hoge schatting in de middelhoge slikzone (het grootste stratum met 2 km²).
De spatial survey heeft echter voor beide jaren in dat geval een gelijkaardige lagere schatting.
Bij de combinatie van raai en spatial wegen de raaien zwaar door voor dit geval.
Omgekeerd, zien we ook situaties waar de spatial survey een beduidend hogere schatting geeft dan de raaien.
Dit is bijvoorbeeld het geval in de zoete delen met korte verblijftijd, met name voor de middelhoge slikzone, mar ook voor de lage en de hoge slikzone en meer uitgesproken in 2019.
Bij zoet met lange verblijftijd komen de schattingen voor 2019 goed overeen, maar in 2018 zijn de schattingen voor vooral de lage slikzone met de spatial survey hoger.
In deze figuur zien we ook duidelijk de grote onzekerheid op het resultaat voor de raaien bij hard substraat omdat we daar weinig of geen data hebben.

(ref:schattingen-raaispatial-ecotoop) Schatting van tonnage MZB voor elk jaar in elke saliniteitszone x ecotooptype combinatie met de MRP methode. Twee modellen werden gefit, één waarbij aparte schattingen per type survey bekomen werd en één waarbij het type survey uit het model gelaten werd (= schatting op basis van alle locaties samen ongeacht survey). De oppervlakte in km² van stratum is weergegeven in de figuur bij survey == "beide".

```{r schattingen-raaispatial-ecotoop, fig.height = 200/25.4, fig.cap = "(ref:schattingen-raaispatial-ecotoop)"}
plotdata <- bind_rows(mrp_rsp_salzone_ecotoop,
          mrp_rsp2_salzone_ecotoop) %>%
  select(jaar, SalZone,
         ecotoop_werkelijk,
         survey,
         totopp_km2,
         starts_with("mzb")) %>%
  mutate(survey = ifelse(is.na(survey), "beide", survey))

textdata <- plotdata %>%
  filter(survey == "beide") %>%
  group_by(jaar,
         survey,
         SalZone) %>%
  summarize(y_positie = max(mzb_tonnage_upp),
            .groups = "drop") %>%
  right_join(plotdata %>%
               filter(survey == "beide") %>%
               mutate(totopp_km2 = round(totopp_km2, 1)),
             by = c("jaar", "survey", "SalZone"))
  

plotdata %>%
  ggplot() + 
  geom_pointinterval(aes(x = survey,
                         y = mzb_tonnage,
                         ymin = mzb_tonnage_low,
                         ymax = mzb_tonnage_upp,
                         colour = ecotoop_werkelijk),
                     position = position_dodge(width = 0.6)) +
  geom_text(
    data = textdata, 
    aes(x = survey,
        y = y_positie * 1.3,
        label = totopp_km2,
        colour = ecotoop_werkelijk
    ),
    position = position_dodge(width = 0.6),
    size = 2
  ) +
  facet_grid(SalZone ~ jaar, scales = "free_y")
```

(ref:n-raai-spatial) Aantal locaties in de raai en spatial survey in elk van de strata.

```{r n-raai-spatial}
benthos_afdw_ps_zonder_survey %>%
  select(jaar, SalZone, KRWzone, ecotoop_werkelijk,
         n_locs_raai = n_raai,
         n_locs_spatial = n_spatial) %>%
  group_by(jaar, SalZone) %>%
  gt(caption = "(ref:n-raai-spatial)")
```

## Varia

Er lijkt een piek te zijn in de biomassa bij gemiddelde hoogte in het intertidaal.
Dit is zowel in de spatial survey als de raai-survey te zien (Figuur \@ref(fig:biomassa-hoogte)).
In principe kan dan de hoogtevariabele (die bij benadering overal gekend is via DTM beeld) gebruikt worden om de schattingen te verbeteren via design-based regressieschatters (**kan** leiden tot iets smallere betrouwbaarheidsintervallen).

(ref:biomassa-hoogte) Biomassa in functie van hoogteligging in het intertidaal voor beide survey-types.

```{r biomassa-hoogte, fig.cap="(ref:biomassa-hoogte)", message=FALSE}
benthos_afdw_zs_durme_rupel %>%
  filter(tidaal == "intertidaal") %>%
  ggplot(aes(x = Z, y = tot_afdw, colour = jaar)) +
  geom_point() +
  geom_smooth() +
  scale_y_sqrt() +
  facet_wrap(tidaal~survey, scales = "free") +
  labs(x = "Hoogte (m)",
       y = "Biomassa (g)")
```
